【裁判字號】    88,上更(一),791
【裁判日期】    890203
【裁判案由】    恐嚇等
【裁判全文】
臺灣高等法院刑事判決                        八十八年度上更(一)字第七九一號
    上  訴  人
    即  被  告  丁○○
    上  訴  人
    即  被  告  甲○○
    上  訴  人
    即  被  告  乙○○
右上訴人因妨害自由等案件，不服台灣桃園地方法院，八十五年度訴字第二十七號，
中華民國八十五年七月十二日第一審判決（起訴案號：台灣桃園地方法院檢察署八十
四年偵字第七四八六、一一二六九號）提起上訴，本院前審判決後，經由最高法院發
回更審，本院判決如左：
    主      文
原判決關於丁○○、甲○○、乙○○恐嚇取財部分撤銷。
丁○○、甲○○、乙○○共同意圖為自己不法之所有，以恐嚇使人將本人之物交付，
各處有期徒刑拾月。
    事      實
一、丁○○因不滿丙○○積欠其新台幣（以下同）十一萬元賭債未償，竟意圖為自己
    不法之所有，夥同鄒永城（業經原審以同案判處有期徒刑拾月確定）、甲○○、
    乙○○三人，於民國八十四年五月二十六日晚間九時四十五分許，在桃園縣平鎮
    市○○路○段二四一號前，經丁○○指揮，由鄒永城、甲○○、乙○○三人，共
    同以拳打、腳踢、推拉等強暴手段（未成傷，亦未經提出告訴），合力將丙○○
    押上鄒永城駕駛之車號ＪＷ─六八二三號自用小客車後座，由甲○○、乙○○各
    據其左右，剝奪其行動自由，強行載往同縣龍潭鄉規劃公墓上坡段處，丁○○即
    出言恫嚇丙○○「如不簽票，要你好看，不放你走」等語，致丙○○心生畏懼，
    在丁○○所提供之二張空白本票上，填載發票日均為八十四年五月二十六日，到
    期日均為同年月二十九日，金額各新台幣十一萬元，並簽名後交予丁○○；嗣丁○○等四人又同車將丙○○載至同縣楊梅交流道附近，由甲○○索取丙○○之身
    分證質押後，始釋放丙○○離去。迨同年六月四日下午四時三十分許，鄒永城因
    丁○○囑其執前開本票、身分證赴同縣中壢市○○路、中園路口，欲向丙○○取
    五萬元之際，因丙○○事先報警埋伏，當場為警查獲，並循線查獲丁○○，及得
    悉甲○○、乙○○參與犯案。
二、案經桃園縣警察局平鎮分局暨中壢分局移送台灣桃園地方法院檢察署檢察官偵查
    起訴。
    理      由
一、原審訊據被告丁○○、甲○○、乙○○均否認有前揭犯行，被告丁○○辯稱：伊
    只叫丙○○上車並未強迫他，空白本票是由伊提供，丙○○自願開給伊的云云；
    被告甲○○、乙○○則辯稱：係丙○○自願上車，其等並無強押他云云；甲○○
    並辯稱：身分證係丙○○自己拿給伊，伊再交給丁○○云云。惟查，右揭被告丁○○夥同鄒永城、甲○○及乙○○等人，於民國八十四年五月二十六日晚間九時
    四十五分許，在桃園縣平鎮市○○路○段（原審判決誤載為三段）二四一號前，
    共同以拳打、腳踢、推拉等強暴手段，強押被害人丙○○上鄒永城所駕駛之自用
    小客車（車號ＪＷ－六八二三號），剝奪其行動自由，強行載往同縣龍潭鄉規劃
    公墓上坡段處，丁○○即出言恫嚇丙○○「如不簽票，要你好看，不放你走」等
    語，致丙○○心生畏懼，在丁○○所提供之二張空白本票上，填載發票日均為八
    十四年五月二十六日，到期日均為同年月二十九日，金額各新台幣十一萬元，並
    簽名後交予丁○○等情，非惟業據被害人丙○○於警訊及偵查中指述綦詳（見偵
    查卷第二十三頁至第二十六頁、第四十五頁至第四十七頁），核與被告丁○○於
    警訊（見偵查卷第八頁背面至第九頁）及同案被告鄒永城於警訊（見偵查卷第十
    四頁背面）及偵查中（見偵查卷第三十五頁）供述情節相符，且有上開本票二紙
    附卷可稽（見偵查卷第二十八頁）。被告等雖堅詞否認有妨害自由及恐嚇之不法
    情事，然衡情本件若係單純之民事糾葛，被告等何需結夥糾眾？被害人亦無簽下
    逾越債務金額之本票之理，按據被害人丙○○陳稱：伊欠彭女及一個姓張的，共
    十一萬元。有還姓張的六萬元，但未告訴彭女，這些錢是賭四色牌賭輸的云云（
    見偵查卷第四十六頁）；與彭女供稱：（是丙○○）玩牌向伊借的。姓張的是我
    們一起打牌的朋友。他欠我十一萬，有開五萬、六萬的本票二張給我，一直都沒
    還等語（見偵查卷第四十六頁正面及背面），足證丙○○積欠被告丁○○及其張
    姓友人之賭債，至多僅有十一萬元，而被告丁○○要求丙○○簽發二張十一萬元
    之本票，其金額達二十二萬元，顯已逾越債務金額款項，則對於超過債務金額十
    一萬元之部分（即另一金額為十一萬元之本票），即難謂被告丁○○無為自己不
    法所有之意圖。而本票係有價證券，具流通性，為恐嚇罪所謂財物之範圍，故被
    告丁○○以恐嚇手段，使人簽發本票交付，應成立恐嚇取財罪。被告等空言飾卸
    ，洵無可採，另徵諸同案被告鄒永城於偵查中坦承押丙○○上車等情，被告丁○○、甲○○、乙○○之犯行，均堪認定。
二、核被告丁○○、甲○○、乙○○強押被害人丙○○上車，以恐嚇使被害人丙○○
    心生畏怖而簽發本票二張，係犯刑法第三百零二條第一項之剝奪他人行動自由罪
    及同法第三百四十六條第一項之恐嚇取財罪；渠等三人與鄒永城間有犯意聯絡及
    行為分擔，為共同正犯。又所犯二罪間有方法結果之牽連關係，為牽連犯，應從
    法定刑度較重之恐嚇取財罪處斷。至於被告等索取本票而其金額未逾十一萬元部
    分之行為，雖難認渠等有不法所有之意圖，僅因其索取手段係以強暴、脅迫為之
    ，符合刑法第三百零四條第一項之以強暴、脅迫使人行無義務之事之犯罪構成要
    件，但此低度行為應為前揭恐嚇取財之高度行為所吸收，不另論罪，併此敘明。
三、原審予以論科，固非無見。惟查：
（一）按有罪判決書之事實欄為適用法令之依據，凡與適用法令有關之事實必須詳為
      記載，始足為適用法令之基礎。又刑法上之恐嚇罪，係以意圖為自己或第三人
      不法所有為構成要件之一，自應於事實欄內為明白之記載，始足為適用法令是
      否正當之準據。原判決認定上訴人等三人應成立刑法第三百四十六條第一項之
      恐嚇取財罪，但並未於事實欄內記載上訴人等三人是否具有不法所有之意圖，
      致事實尚非明確，容有未洽。
（二）按以恐嚇為手段，使人簽發本票交付，因本票為有價證券，具有流通性，為恐
      嚇罪所謂財物之範圍，應成立恐嚇取財罪；若僅使人立據，因非交付現款，不
      過使人取得債權，祗能認為係財產上不法利益，僅能成立恐嚇得利罪。故以恐
      嚇為手段，使人簽發本票，必須依票據法之規定，記載應記載之事項，始能認
      為已完成發票行為，而有本票之效力。否則僅能認係債權文書，為取得財產上
      不法利益，祗成立恐嚇得利罪。原判決認定丁○○出言恫嚇丙○○：「如不簽
      票，要你好看，不放你走」等語，致丙○○心生畏懼，而簽發本票二張，記載
      八十四年五月二十九日到期，金額各十一萬元，簽名後交予丁○○等情，而以
      恐嚇取財罪論處上訴人等罪刑。但依票據法第一百二十條第一項之規定，發票
      日期為本票應記載事項之一。原判決未認定並記載此一事實，致事實尚非明確
      ，亦有未當。
（三）原判決認定丁○○等四人所犯害自由罪之地點為桃園縣平鎮市○○路○段二四
      一號前。但依卷內丁○○、鄒永城及被害人丙○○等人於警訊時所供，此部分
      之犯罪地點為桃園縣平鎮市○○路○段二四一號前（見偵查卷第八頁背面、第
      十四頁背面、第二十三頁）。原判決認定之事實與前揭證據資料不符，自有未
      合。（以上參見最高法院發回意旨）
    被告上訴意旨，猶執陳詞，空言否認犯罪，指摘原判決不當，雖無理由，惟原判
    決既有前述可議之處，自應由本院予以撤銷改判。爰審酌被告丁○○、甲○○、
    乙○○犯罪之動機、目的、手段、犯罪所得及犯後態度等一切情狀，各量處如主
    文第二項所示之刑。
四、本件被告丁○○、乙○○等二人經合法傳喚，無正當理由不到庭，爰不待其陳述
    ，逕行判決。
據上論斷，應依刑事訴訟法第三百六十九條第一項前段、第三百六十四條、第二百九
十九條第一項前段、第三百七十一條，刑法第二十八條、第三百零二條第一項、第三
百四十六條第一項、第五十五條、罰金罰鍰提高標準條例第一條前段，判決如主文。
本案經檢察官林舜問到庭執行職務。
中    華    民    國    八十九    年        二      月        三       日
                            臺灣高等法院刑事第二十二庭
                                審判長法  官  童  有  德
                                      法  官  林  明  俊
                                      法  官  林  文  舟
右正本證明與原本無異。
如不服本判決應於收受送達後十日內向本院提出上訴書狀，其未敘述上訴之理由者並
得於提起上訴後十日內向本院補提理由書（均須按他造當事人之人數附繕本）。
                                      書記官  莊  昭  樹
中    華    民    國    八十九    年        二      月        十        日
附錄：本案論罪科刑法條全文
刑法第三百零二條第一項：
私行拘禁或以其他非法方法，剝奪人之行動自由者，處五年以下有期徒刑、拘役或三
百元以下罰金。
刑法第三百四十六條第一項：
意圖為自己或第三人不法之所有，以恐嚇使人將本人或第三人之物交付者，處六月以
上五年以下有期徒刑，得併科一千元以下罰金。


司法院資訊處製作；財團法人民間司法改革基金會備份。
